臺灣士林地方法院民事判決　　　　　　 99年度重訴字第154號
原　　　告　星旭企業有限公司
法定代理人　鄭茂村
訴訟代理人　張淑芸
原　　　告　星貿國際股份有限公司
法定代理人　鄭王尤月
被　　　告　張貞梅
訴訟代理人　李逸文律師
複代理人　　廖姵涵律師
　　　　　　許坤皇律師
上列當事人間刑事附帶民事損害賠償事件，由本院刑事庭以97年
度重附民字第14號裁定移送前來，本院於民國100 年10月11日言
詞辯論終結，判決如下：
    主  文
被告應給付原告星旭企業有限公司新臺幣壹佰壹拾柒萬肆仟壹佰
捌拾捌元，及自民國九十九年三月十二日起清償日止，按週年利
率百分之五計算之利息。
被告應給付原告星貿國際股份有限公司新臺幣肆拾柒萬零佰
拾肆元，及自民國九十九年三月十二日起清償日止，按週年利率
百分之五計算之利息。
原告其餘之訴駁回。
本判決第一項、第二項，於原告星旭企業有限公司、星貿國際股
份有限公司各以新臺幣肆拾萬元、新臺幣壹拾陸萬元為被告供擔
保後，得假執行。但被告如分別以新臺幣壹佰壹拾柒萬肆仟壹佰
捌拾捌元、肆拾柒萬零佰拾肆元為原告星旭企業有限公司、
星貿國際股份有限公司預供擔保或提存，得免為假執行。
原告其餘假執行之聲請駁回。
    事  實  及  理  由
一、原告起訴主張：被告自民國84年起，任職於原告星旭企業有
    限公司（下稱星旭公司）。因星旭公司之法定代理人鄭茂村
    （下稱鄭茂村）及原告星貿國際股份有限公司（下稱星貿公
    司）之法定代理人鄭王尤月係夫妻，星旭公司、星貿公司復
    設於同址，故被告任職期間，即負責星旭公司、星貿公司及
    鄭茂村擔任實際負責人之訴外人同麗科技股份有限公司（下
    稱同麗公司）、仁美化工工業股份有限公司（下稱仁美公司
    ）之帳務、匯款等會計相關事務，並保管星旭公司、星貿公
    司之公司大章及空白支票簿，為從事業務之人。詎被告竟基
    於意圖為自己不法之所有、偽造文書、偽造有價證券、盜用
    印章之犯意，藉其職務之便，自91年5 月22日起至95年10月
    23日止，以轉帳及匯款方式，侵占星旭公司、星貿公司之資
    金，其侵占金額為星旭公司新臺幣（下同）604 萬3,972 元
    、星貿公司127 萬元，合計731 萬3,972 元。被告之侵占等
    犯行，業經本院97年度訴字第125 號、臺灣高等法院99年度
    上訴字第1722號、最高法院100 年度台上字第4231號刑事判
    決，認定為有罪確定。被告顯係故意不法侵害原告之財產權
    利，自應依民法第184 條第1 項前段負損害賠償責任，爰聲
    明請求判決：
    1.被告應給付星旭公司604 萬3,972 元，及自起訴狀繕本送
      達翌日起至清償日止，按週年利率5%計算之利息。
    2.被告應給付星旭公司127 萬元，及自起訴狀繕本送達翌日
      起至清償日止，按週年利率5%計算之利息。
    3.原告願供擔保，請准宣告假執行。
二、被告則辯稱：被告確有偽造有價證券及偽造私文書之行為，
    因鄭茂村為星旭公司、星貿公司、同麗公司、仁美公司之實
    際負責人，其私人帳務與上開4 家公司之帳務有所混淆，公
    司資金不足以讓鄭茂村個人支用，但因被告記帳錯誤致鄭茂
    村誤以為有足夠資金可以使用，被告為免鄭茂村發現錯誤，
    乃偽造私文書（貸款申請書）向銀行貸款，或剪貼鄭茂村的
    印章在支票上以向銀行提現。但所得款項均係撥進星旭公司
    、星貿公司帳戶，被告並無侵占之情。原告請求被告賠償之
    金額共計731 萬3,972 元，惟未說明係如何計算得出該金額
    ，且因被告所記帳冊內容原本即為錯誤，自不得帳冊記載之
    內容為據，認定被告侵占之金額。真正流入被告帳戶之金額
    （亦為刑事判決認定被告侵占之金額）僅有174 萬4,522 元
    。惟被告並非侵占，上開存入被告帳戶內之金額，或係被告
    先為星旭公司、星貿公司墊款，鄭茂村償還之金額，或係鄭
    茂村給付被告之薪資。惟若如實記載墊款情形，因金額太大
    會造成透支，故帳務上記載的墊款日期可能與被告實際墊款
    之日期有所出入，非可因為日期不符即認定被告無墊款之實
    等語。並聲明請求判決：原告之訴駁回；如受不利判決，願
    供擔保請准宣告免為假執行。
三、兩造不爭執之事項：
  (一)本院97年度訴字第125 號、臺灣高等法院99年度上訴字第17
    22號、最高法院100 年度台上字第4231號刑事判決，認定被
    告犯刑法第201 條第1 項偽造有價證券罪、刑法第236 條第
    2 項業務侵占罪、刑法第216 條、第210 條之行使偽造私文
    書罪、刑法第216 條、第215 條之行使業務登載不實文書罪
    等罪確定。此業經本院調閱上開卷宗全卷（含臺灣士林地方
    法院檢察署95年度偵字第13502 號卷，下稱偵查卷）查明屬
    實。
  (二)被告自84年起，負責處理星旭公司、星貿公司之帳務、匯款
    等會計相關事務，並有偽造有價證券、偽造私文書之行為。
  (三)附表資金流向欄所示各筆款項，業經被告存入其帳戶內。
四、本件爭點厥為：被告有無侵占星旭公司、星貿公司金錢之情
    形？如有，其侵占之金額為若干？
    茲分述如下：
  (一)被告於如附表編號1 至8 、編號10至37所示之日，將其所溢
    領因業務上而持有之如附表編號1 至8 、編號10至37所示款
    項，分別以如附表編號1 至8 、編號10至37所示之方式存入
    被告所有之帳戶（各次日期、金額及存入方式均詳如附表資
    金流向欄之編號1 至8 、編號10至37所示）之情，被告既不
    爭執，據此應得以認定被告侵占星旭公司117 萬4,188 元、
    侵占星貿公司47萬零334 元，合計164 萬4,522 元（刑事判
    決認定侵占總金額為174 萬4,522 元，係加計附表編號9 被
    告侵占同麗公司之10萬元）。
  (二)被告雖辯稱上開款項或係償還伊之代墊費用，或係償還鄭茂
    村向伊所借款項，或係薪資云云。惟查：
    1.被告有侵占附表所示金額之事實，業據鄭茂村於刑事案件
      第一審審理程序中結證在卷，並有上海商業儲蓄銀行南京
      東路分行96年6 月12日上南京東字第96067 號函及所檢送
      之資金來源明細（偵查卷卷一，第497-498 頁）、臺灣中
      小企業銀行松南分行96年6 月28日96松南字第0000000000
      號函及所檢送之資金來源明細（偵查卷卷一，第511-514
      頁）、臺灣中小企業銀行松南分行96年8 月10日96松南字
      第0000000000號函及所檢送之資金來源明細（偵查卷卷四
      ，第5-10頁）、臺灣中小企業銀行松南分行96年9 月19日
      96松南字第0000000000號函及所檢送之資金來源明細（偵
      查卷卷四，第107-111 頁、第133-203 頁）、臺灣中小企
      業銀行松南分行96年12月20日96松南字第0000000000號函
      及所檢送之交易傳票（偵查卷卷四，第244-301 頁）、臺
      灣中小企業銀行松南分行98年11月6 日98松南字第000000
      0000號函及所檢送之傳真指示交易票據影本及交易傳票（
      刑事一審卷卷二，第68-242頁）等在卷可稽。
    2.被告所稱借貸款項予鄭茂村之情，鄭茂村於刑事第一審審
      理程序中業已證稱所貸借款項均係有借有還，另公司內均
      備有零用金，例如買便當、文具等，快使用完畢時會再領
      取，零用金是記在另一小本子內，由會計即被告紀錄並保
      管等語（刑事一審卷卷三，第18-25 頁），並提出由被告
      所製作之日報表及加減帳附於刑事卷宗可參，而被告迄今
      均未能提出相關借款憑證，尚無從認定確有被告所指借款
      之情事，自難逕為有利被告之認定。
    3.被告辯稱附表所示存入其帳戶內之款項及償還代墊費用或
      給付薪資乙情，業經鄭茂村於刑事第一審審理程序中否認
      在卷（刑事一審卷卷三，第19頁）；另被告自承薪資發放
      時間為每月10日，核與附表編號37所示存入時間並不相符
      ，其所辯亦難採信。復由財政部北區國稅局桃園縣分局以
      99年11月1 日北區國稅桃縣○○○000000000 號函所提供
      之被告94年至96年之綜合所得稅各類所得資料清單（刑事
      一審卷卷一，第185-188 頁）以觀，被告所得逐年遞減，
      堪認被告辯稱其不時借錢供告訴人週轉乙節，尚未可採。
    4.再者，附表所示之各筆款項均係以開立星旭公司、星貿公
      司支票之方式存入被告之帳戶，而被告並不否認附表所示
      星旭公司、星貿公司之帳戶確有使用傳真指示交易之服務
      ，參以證人即臺灣中小企業銀行承辦人員林昱均於刑事第
      一審審理程序中亦證稱：因我們銀行有外出收款之服務，
      就是客戶不需要到銀行辦理提領款手續，我們會幫忙送款
      項，為星旭公司、星貿公司收取支票、存款單、匯款單或
      代送所需現金，當時是每週一、三、五，如有特殊需求就
      會當天送到等語（見刑事一審卷卷三，第25-31 頁），足
      見原告資金取得之手續甚為迅速簡便，被告並無代墊費用
      之必要；縱被告曾為原告代墊費用，亦可迅速獲償，惟被
      告所稱支出各該借款及代墊費用之日期，核與被告所指清
      償日期或有相距數月之久，或相隔達數日，顯與常情有違
      ，被告上開所辯，實無足取。
    5.且如被告並無侵占星旭公司、星貿公司金錢之事實，豈可
      能僅因「擔心鄭茂村發現記帳錯誤」，即干冒受刑事訴追
      、身繫囹圄之風險，而犯下偽造有價證券、行使偽造私文
      書、行使業務登載不實文書等罪行？堪認被告確有挪用、
      侵占星旭公司、星貿公司資金之情，嗣後為掩飾其犯罪行
      為，始另犯下偽造有價證券、行使偽造私文書、行使業務
      登載不實文書等罪，彰彰明甚。
  (三)原告雖主張被告侵占之金額遠逾附表所載金額云云，惟未能
    舉證以實其說，即難採信。況因犯罪而受損害之人，於刑事
    訴訟程序得附帶提起民事訴訟，對於被告及依民法負賠償責
    任之人，請求回復其損害，刑事訴訟法第487 條第1 項固有
    明文。惟附帶民事訴訟，係因犯罪而受損害之人，為請求回
    復其損害，於刑事訴訟程序附帶提起之民事訴訟，其請求之
    範圍，須限於起訴之犯罪事實侵害個人私權，致生損害者，
    始得為之（最高法院23年附字第248 號、26年渝附字第214
    號、26年鄂附字第22號判例意旨參照）。本件既為刑事附帶
    民事訴訟案件，則原告自僅得就刑事判決認定被告之犯罪事
    實，因而侵害原告財產權利之部分為請求，附此敘明。
五、按因故意或過失，不法侵害他人權利者，負損害賠償責任，
    民法第184 條第1 項前段定有明文。被告利用於星旭公司、
    星貿公司擔任會計、出納工作之機會，侵占星旭公司117 萬
    4,188 元、侵占星貿公司47萬零334 元，自應依上開法條規
    定負賠償責任。又給付無確定期限者，債務人於債權人得請
    求給付時，經其催告而未為給付，自受催告時起，負遲延責
    任，其經債權人起訴而送達訴狀，或依督促程序送達支付命
    令，或為其他相類之行為者，與催告有同一之效力；遲延之
    債務，以支付金錢為標的者，債權人得請求依法定利率計算
    之遲延利息，民法第229 條第2 項、第233 條第1 項前段分
    別定有明文。從而，星旭公司、星貿公司依侵權行為之法律
    關係，請求被告分別給付117 萬4,188 元，47萬零334 元，
    及均自刑事附帶民事起訴狀繕本送達之翌日即99年3 月12日
    起至清償日止，按週年利率5%計算之利息，為有理由，應予
    准許。逾上開部分之請求，即屬無據，應予駁回。
六、兩造陳明願供擔保，聲請宣告假執行及免為假執行，經核原
    告勝訴部分並無不合，爰酌定相當擔保金額予以准許。至原
    告敗訴部分，其假執行之聲請即失所附麗，應併予駁回。
七、本件事證已臻明確，兩造其餘主張舉證及攻擊防禦方法，於
    判決結果不生影響，無庸一一論述，附此敘明。
八、本件為刑事庭移送前來之刑事附帶民事訴訟事件，迄辯論終
    結時為止，當事人並無任何裁判費或其他訴訟費用之支出，
    不論何造勝訴敗訴，均無應負擔之訴訟費用存在，故無併予
    確定訴訟費用額之必要，亦附此敘明。
九、據上論結，原告之訴為一部有理由，一部無理由，依民事訴
    訟法第390條第2 項、第392條，判決如主文。
中    華    民    國   100    年    10    月    26    日
                  民事第二庭  法  官  王怡雯
以上正本係照原本作成。
如對本判決上訴須於判決送達後 20 日內向本院提出上訴狀。如
委任律師提起上訴者，應一併繳納上訴審裁判費。
中    華    民    國   100    年    10    月    26    日
                              書記官  林冠伶